ACORDAO-COMPLETO-2569762

ACÓRDÃO 3713/2023 ATA 13/2023 - PRIMEIRA CÂMARA

VISTOS, relatados e discutidos estes autos de processo de aposentadoria de servidora do Tribunal Regional Federal da 4ª Região,
ACORDAM os Ministros do Tribunal de Contas da União, reunidos em sessão da Primeira Câmara, diante das razões expostas pelo relator e com fundamento na Constituição Federal, art. 70, III e IX, e na Lei 8.443/1992, arts. 1º, V, e 39, II, em:
9.1. considerar ilegal ato de aposentadoria da sra. Nazaré Aparecida de Medeiros Back, mas determinar excepcionalmente seu registro, nos termos do inciso II do art. 7º da Resolução TCU 353/2023;
9.2. determinar ao Tribunal Regional Federal da 4ª Região que, no prazo de quinze dias, crie rubricas distintas para os valores incorporados a título de "décimos" de FC-5 para a sra. Nazaré Aparecida de Medeiros Back, de modo a refletir o amparo legal para seu pagamento (1/10 decorrente do art. 5º da Lei 9.624/1998 e 7/10 com base na decisão judicial) .

Ato de aposentadoria.

Primeira Câmara

Tribunal Regional Federal da 4ª Região.

3. Interessados/Responsáveis:
3.1. Interessada: Nazaré Aparecida de Medeiros Back (XXX.220.799-XX).

13.1. Ministros presentes: Walton Alencar Rodrigues (Presidente), Benjamin Zymler (Relator), Jorge Oliveira e Jhonatan de Jesus.
13.2. Ministro-Substituto presente: Weder de Oliveira.

BENJAMIN ZYMLER

Adoto como relatório a instrução a cargo da Unidade de Auditoria Especializada em Pessoal (AudPessoal) , com a qual manifestou sua concordância a representante do Ministério Público junto ao Tribunal de Contas da União (MPTCU) :
"INTRODUÇÃO
Trata-se de ato de aposentadoria, submetido, para fins de registro, à apreciação do Tribunal de Contas da União (TCU) , de acordo com o art. 71, inciso III, da Constituição Federal.  O ato foi cadastrado e disponibilizado ao TCU por intermédio do Sistema e-Pessoal, na forma do art. 2º e 4º da Instrução Normativa TCU 78/2018.
O ato desse processo pertence às seguintes unidades:
Unidade emissora: Tribunal Regional Federal da 4ª Região.
Unidade cadastradora:  Tribunal Regional Federal da 4ª Região.
Subunidade cadastradora: TRF4 - Divisão de Legislação de Pessoal.
EXAME TÉCNICO
Procedimentos aplicados
Os procedimentos para exame, apreciação e registro de atos de pessoal encontram-se estabelecidos na Instrução Normativa TCU 78/2018 e na Resolução TCU 206/2007. Essas normas dispõem que os atos de pessoal disponibilizados por meio do e-Pessoal devem ser submetidos previamente a críticas automatizadas, com base em parâmetros predefinidos.
As críticas das informações cadastradas na etapa de coleta do ato foram elaboradas e validadas levando-se em conta as peculiaridades de cada ato. Os itens verificados nessa etapa são inerentes a dados cadastrais, fundamentos legais, mapa de tempo, ficha financeira, assim como eventuais ocorrências de acumulação. Trata-se de verificações abrangentes, minuciosas e precisas e sem a necessidade de ação humana e, portanto, menos suscetível a falhas. As críticas aplicadas estão discriminadas no sistema, no Menu e-Pessoal, opção 'Crítica', que podem ser acessadas mediante concessão de perfil específico a servidores do TCU responsáveis pela análise.
Além das críticas automatizadas, há verificação humana adicional no caso de haver alertas do sistema ou informações não formatadas, como esclarecimentos do gestor ou do controle interno.  
As críticas também consideram os registros do Sistema Integrado de Administração de Recursos Humanos (Siape) . O Siape disponibiliza informações atualizadas sobre as parcelas que integram os proventos, diferentemente, portanto, do e-Pessoal, que informa as parcelas no momento do registro do ato. 
Essa confrontação com o Siape fornece uma visão atual e verdadeira da situação, o que permite descaracterizar irregularidades e inconsistências que, embora constantes do e-Pessoal, já foram corrigidas.
As verificações detectadas no ato encontram-se discriminadas na aba de pendências do ato no sistema e-Pessoal, bem como no espelho do ato contemplado por esta instrução.
Exame das Constatações
Ato: 65473/2022 - Inicial - Interessado (a) : NAZARE APARECIDA DE MEDEIROS BACK - CPF: XXX.220.799-XX
Parecer do Controle Interno: considerar o ato Legal.
Constatações e análises: 
1.1.1. Aposentadoria com fundamento que exige pedágio.
Justificativa do Gestor de Pessoal: Não há. Verificação efetuada no âmbito do TCU.
Análise do Controle Interno:  Não há. Verificação efetuada no âmbito do TCU.
Análise da Equipe Técnica: Legal
Observa-se que a inativa foi aposentada com base no art. 20 da Emenda Constitucional 103/2019, in verbis:
Art. 20. O segurado ou o servidor público federal que se tenha filiado ao Regime Geral de Previdência Social ou ingressado no serviço público em cargo efetivo até a data de entrada em vigor desta Emenda Constitucional poderá aposentar-se voluntariamente quando preencher, cumulativamente, os seguintes requisitos:
I - 57 (cinquenta e sete) anos de idade, se mulher, e 60 (sessenta) anos de idade, se homem;
II - 30 (trinta) anos de contribuição, se mulher, e 35 (trinta e cinco) anos de contribuição, se homem;
III - para os servidores públicos, 20 (vinte) anos de efetivo exercício no serviço público e 5 (cinco) anos no cargo efetivo em que se der a aposentadoria;
IV - período adicional de contribuição correspondente ao tempo que, na data de entrada em vigor desta Emenda Constitucional, faltaria para atingir o tempo mínimo de contribuição referido no inciso II.
No dia da publicação da EC 103/2019, 13/11/2019, a inativa contava com 29 anos, 5 meses e 3 dias. Assim, necessitava cumprir um pedágio de 6 meses e 27 dias para cumprir o comando constitucional contido no inciso IV, art. 20 da EC 109/2019. Considerando que a inativa se aposentou com 32 anos e 1 dia de contribuição, não há irregularidade do ato neste aspecto.
1.1.2. Houve o registro de pelo menos uma rubrica com 'Denominação para análise pelo TCU = Decisão judicial (152023 - DEC JUD TJ INATIVO VPNI-QUINTOS/DECIMOS FC-05 (Decisão judicial - Incorporação de quintos/décimos de função) - R$ 2.747,55) .
Justificativa do Gestor de Pessoal: Não há. Verificação efetuada no âmbito do TCU.
Análise do Controle Interno:  Não há. Verificação efetuada no âmbito do TCU.
Análise da Equipe Técnica: Ilegal
Observa-se no ato em tela que a interessada possui incorporação da vantagem denominada quintos após o advento da Lei 9.624/1998, o que impede a legalidade do ato nesse aspecto. Consoante documento anexo ao ato submetido a registro, a incorporação de quintos no período compreendido entre a Lei 9.624/1998 (8/4/1998) e a Medida Provisória 2.225/2001 (4/9/2001) se deu em face de cumprimento de decisão judicial transitada em julgado nos autos da ação 2007.72.00.001549-1/SC, proferido pela Justiça Federal de Santa Catarina em favor da interessada. Verifica-se ainda, conforme documentação encaminhada pela UJ, que a decisão transitou em julgado em 17/4/2015.
Desse modo, é importante observar que o pagamento está amparado por decisão do Supremo Tribunal Federal. O STF, no julgamento de Embargos de Declaração do RE 638.115/CE, em que o resultado final foi proclamado em 18/12/2019, deu provimento aos Embargos, e preferiu a seguinte decisão:
¿Inicialmente, o Tribunal, por maioria, resolvendo questão de ordem suscitada pelo Ministro Dias Toffoli (Presidente) , deliberou que, para a modulação dos efeitos de decisão em julgamento de recursos extraordinários repetitivos, com repercussão geral, nos quais não tenha havido declaração de inconstitucionalidade de ato normativo, é suficiente o quórum de maioria absoluta dos membros do Supremo Tribunal Federal, vencido o Ministro Marco Aurélio, que diverge quanto à formulação da questão de ordem e quanto ao seu mérito. Votaram na questão de ordem os Ministros Luiz Fux e Roberto Barroso. Na sequência, o Ministro Dias Toffoli (Presidente) proclamou o resultado do julgamento deste recurso, ocorrido na sessão virtual de 11.10.2019 a 17.10.2019: 'O Tribunal, por maioria, acolheu parcialmente os embargos de declaração, com efeitos infringentes, para reconhecer indevida a cessação imediata do pagamento dos quintos quando fundado em decisão judicial transitada em julgado, vencida a Ministra Rosa Weber, que rejeitava os embargos. No ponto relativo ao recebimento dos quintos em virtude de decisões administrativas, o Tribunal, em razão de voto médio, rejeitou os embargos e, reconhecendo a ilegitimidade do pagamento dos quintos, modulou os efeitos da decisão de modo que aqueles que continuam recebendo até a presente data em razão de decisão administrativa tenham o pagamento mantido até sua absorção integral por quaisquer reajustes futuros concedidos aos servidores. Os Ministros Ricardo Lewandowski e Celso de Mello proviam os embargos de declaração e modulavam os efeitos da decisão em maior extensão. Ficaram vencidos, nesse ponto, os Ministros Marco Aurélio e Rosa Weber. Por fim, o Tribunal, por maioria, também modulou os efeitos da decisão de mérito do recurso, de modo a garantir que aqueles que continuam recebendo os quintos até a presente data por força de decisão judicial sem trânsito em julgado tenham o pagamento mantido até sua absorção integral por quaisquer reajustes futuros concedidos aos servidores, vencidos os Ministros Marco Aurélio e Rosa Weber. Tudo nos termos do voto do Relator. Afirmaram suspeição os Ministros Luiz Fux e Roberto Barroso¿. Ausente, justificadamente, nesta assentada, o Ministro Celso de Mello. Plenário, 18.12.2019¿.
A despeito de o TCU não estar diretamente submetido ao que foi decidido pelo Poder Judiciário, entende-se que deve ser respeitado as decisões do STF fixadas em regime de repercussão geral, uma vez que este Tribunal pode se autovincular ao precedente adotado pela Corte Maior.
Considerando o exposto, considera-se que o ato de aposentadoria em análise deve ser apreciado pela ilegalidade, e, por se tratar de decisão judicial com trânsito em julgado, entende-se que não há qualquer determinação a ser feita no ato em tela.
O quadro resumo de ocorrências e, quando for o caso, o detalhamento da norma legal e da jurisprudência para as inconsistências acima elencadas encontra-se no anexo II dessa instrução. 
Encaminhamento do ato: 
Considerar ILEGAL e recusar registro do ato de Aposentadoria 65473/2022 - Inicial de NAZARE APARECIDA DE MEDEIROS BACK do quadro de pessoal do órgão/entidade Tribunal Regional Federal da 4ª Região, com base nos arts. 71, inciso III, da Constituição Federal, 1º, inciso V, e 39, inciso II, da Lei 8.443/1992 e 260, § 1º, do Regimento Interno. 
CONCLUSÃO
A abrangência e a profundidade das verificações levadas a efeito fundamentam convicção de que o ato 65473/2022 pode ser apreciado pela ilegalidade, em razão das irregularidades apontadas no item Exame das Constatações desta instrução, que representam afronta à legislação e à jurisprudência de referência
PROPOSTA DE ENCAMINHAMENTO
Ante o exposto, com fundamento no art. 71, inciso III, da Constituição Federal, no art. 1º, inciso V, e art. 39, incisos I e II, da Lei 8.443/1992, no art. 260 do Regimento Interno do Tribunal de Contas da União, propõe-se: 
Considerar ILEGAL e recusar registro do ato de Aposentadoria 65473/2022 - Inicial de NAZARE APARECIDA DE MEDEIROS BACK do quadro de pessoal do órgão/entidade Tribunal Regional Federal da 4ª Região, com base nos arts. 71, inciso III, da Constituição Federal, 1º, inciso V, e 39, inciso II, da Lei 8.443/1992 e 260, § 1º, do Regimento Interno."
É o relatório.

não há.

Procuradora-Geral Cristina Machado da Costa e Silva.

PESSOAL. APOSENTADORIA. INCORPORAÇÃO DE "QUINTOS" COM BASE EM TEMPO DE FUNÇÃO EXERCIDO APÓS A PUBLICAÇÃO DA LEI 9.624/1998. AMPARO JUDICIAL. LEGALIDADE DO PAGAMENTO DE UM DOS OITO DÉCIMOS INCORPORADOS, À LUZ DO ART. 5º DA LEI 9.624/1998. ILEGALIDADE DO ATO. REGISTRO EXCEPCIONAL, NA FORMA PREVISTA NA RESOLUÇÃO TCU 353/2023, ART. 7º, II. DETERMINAÇÃO.

APOSENTADORIA (APOS)

Unidade de Auditoria Especializada em Pessoal (AudPessoal).

Cuidam os autos de processo de aposentadoria da sra. Nazaré Aparecida de Medeiros Back no cargo de Analista Judiciário do Tribunal Regional Federal da 4ª Região (TRF-4) .
2. O ato em exame teve vigência a contar de 13/6/2022 e fundamentou-se no art. 20 da EC 103/2019.
3. A unidade técnica e o MPTCU manifestaram-se pela ilegalidade da concessão em virtude da incorporação de "quintos" após 8/4/1998, o que não encontraria amparo legal, consoante decidido pelo Supremo Tribunal Federal (STF) no RE 638.115/CE. Naquele processo, deliberou-se, em regime de repercussão geral, que "ofende o princípio da legalidade a decisão que concede a incorporação de quintos pelo exercício de função comissionada no período de 8/4/1998 até 4/9/2001, ante a carência de fundamento legal" (Tema 395, RE 638.115) .
4. Nada obstante, o STF, ao modular os efeitos da decisão, permitiu a manutenção dos valores indevidamente incorporados com base em decisão judicial com trânsito em julgado, pela manutenção da vantagem sob a forma de vantagem pessoal nominalmente identificada (VPNI) - mesma forma prevista na legislação de regência para o pagamento das parcelas legalmente incorporadas. 
5. Já os pagamentos relativos às incorporações efetuadas com base em decisões administrativas ou judiciais não transitadas em julgado, o STF estipulou sua absorção futura, a partir de todo e qualquer reajuste concedido ao servidor, seja de caráter geral, seja específico da categoria, como se depreende da transcrição a seguir, proveniente da ata de julgamento dos embargos de declaração apreciados em 18/12/2019, modulando os efeitos do que restou decidido no RE 638.115/CE, in verbis:
"O Tribunal, por maioria, acolheu parcialmente os embargos de declaração, com efeitos infringentes, para reconhecer indevida a cessação imediata do pagamento dos quintos quando fundado em decisão judicial transitada em julgado [...]. No ponto relativo ao recebimento dos quintos em virtude de decisões administrativas, o Tribunal, em razão de voto médio, rejeitou os embargos e, reconhecendo a ilegitimidade do pagamento dos quintos, modulou os efeitos da decisão de modo que aqueles que continuam recebendo até a presente data em razão de decisão administrativa tenham o pagamento mantido até sua absorção integral por quaisquer reajustes futuros concedidos aos servidores. [...] Por fim, o Tribunal, por maioria, também modulou os efeitos da decisão de mérito do recurso, de modo a garantir que aqueles que continuam recebendo os quintos até a presente data por força de decisão judicial sem trânsito em julgado tenham o pagamento mantido até sua absorção integral por quaisquer reajustes futuros concedidos aos servidores [...]" (grifos acrescidos) .
6. No caso concreto, a servidora é beneficiária de ação judicial com trânsito em julgado (Ação Ordinária 2007.72.00.001549-1/SC) , como se verifica da documentação anexada, o que lhe assegurou o direito de perceber 4/5 de FC-5. Para tanto, foi considerado o exercício de função a partir de 13/5/1997.
7. Observo que a servidora poderia ter incorporado, regularmente, 1/10 dessa função com base no art. 5º da Lei 9.623/1998, que estabeleceu:
"Art. 5º Fica resguardado o direito à percepção dos décimos já incorporados, bem como o cômputo do tempo de serviço residual para a concessão da próxima parcela, até 10 de novembro de 1997, observando-se o prazo exigido para a concessão da primeira fração estabelecido pela legislação vigente à época."
8. Sobre essa matéria, o Tribunal deliberou, por meio da Decisão 925/1999-Plenário (rel. Ministro Walton Alencar Rodrigues) , que:
"'8.1.2. é assegurado, nos termos do art. 5º da Lei 9.624/98, o cômputo do tempo residual de exercício de funções comissionadas não empregado, até 10.11.97, para a incorporação de parcela de décimo, com termo final na data específica em que o servidor complete o interstício de doze meses, de acordo com a sistemática definida na redação original do art.3º da Lei 8.911/94."
9. Todavia, devo dissentir dos pareceres quanto ao encaminhamento a ser dado à presente concessão, uma vez que a recém-aprovada Resolução TCU 353/2023 determina que seja efetivado o registro dos atos que, embora sejam considerados ilegais, tenham amparo judicial:
"Art. 7º Ao apreciar os atos sujeitos a registro, o Tribunal: 
[...]
II - considerará ilegais e, excepcionalmente, ordenará o registro dos atos em que tenha sido identificada irregularidade insuscetível de correção pelo órgão ou entidade de origem, em face da existência de decisão judicial apta a sustentar, em caráter permanente, seus efeitos financeiros;
[...]"
10. Além disso, proporei que seja determinado ao órgão de origem a criação de rubricas distintas para os valores incorporados a título de FC-5, sendo 1/10 a ser pago com base no art. 5º da Lei 9.624/1998 e 7/10 com base em decisão judicial. 
Diante do exposto, VOTO por que o Tribunal adote a deliberação que ora submeto a este colegiado.
TCU, Sala das Sessões, em 2 de maio de 2023.
BENJAMIN ZYMLER 
Relator